ACORDAO-COMPLETO-2432884

ACÓRDÃO 826/2022 ATA 3/2022 - PRIMEIRA CÂMARA

VISTOS, relatados e discutidos estes autos de recurso de reconsideração interposto por José Dourado de Sousa contra o Acórdão 12633/2018-TCU-Primeira Câmara. 
ACORDAM os Ministros do Tribunal de Contas da União, reunidos em sessão da Primeira Câmara, diante das razões expostas pelo Relator e com fundamento nos artigos 32, inciso I, e 33 da Lei 8.443/1992, em:
9.1. conhecer do recurso de reconsideração para, no mérito, negar-lhe provimento;
9.2. dar ciência dessa deliberação ao recorrente e aos demais interessados.

Recurso de reconsideração em tomada de contas especial.

Primeira Câmara

não há.

3. Interessados/Responsáveis/Recorrentes:
3.1. Interessado: Instituto Nacional de Colonização e Reforma Agrária (00.375.972/0001-60).
3.2. Responsáveis: Construtora Vale do Norte Ltda - Me (07.143.146/0001-35); José Dourado de Sousa (XXX.107.041-XX); União das Associações de Trabalhadores e Produtores Rurais do Município de Santa Maria das Barreiras (03.090.638/0001-59).
3.3. Recorrente: José Dourado de Sousa (XXX.107.041-XX)..

13.1. Ministros presentes: Benjamin Zymler (na Presidência), Walton Alencar Rodrigues (Relator), Vital do Rêgo e Jorge Oliveira.
13.2. Ministros-Substitutos presentes: Augusto Sherman Cavalcanti e Weder de Oliveira.

ACORDAO-COMPLETO-2550419

Acórdão de Relação 6634/2022 - Primeira Câmara

Acórdão de Relação

WALTON ALENCAR RODRIGUES

Ministro Vital do Rêgo.

Adoto, como relatório, instrução da Secretaria de Recursos com a qual anuiu o Ministério Público junto ao TCU:
INTRODUÇÃO
1.	Trata-se de recurso de reconsideração interposto por José Dourado de Sousa (peça 111) contra o Acórdão 12633/2018-TCU-Primeira Câmara (peça 87) , Rel. Min. Vital do Rego.
1.1.	A deliberação recorrida apresenta o seguinte teor:
ACORDAM os Ministros do Tribunal de Contas da União, reunidos em sessão da 1ª Câmara, ante as razões exposta pelo Relator, em:
9.1. julgar irregulares as contas do Sr. José Dourado de Sousa (XXX.107.041-XX) , da União das Associações de Trabalhadores e Produtores Rurais do Município de Santa Maria das Barreiras/PA (03.090.638/0001-59) e da Construtora Vale do Norte Ltda. - ME (07.143.146/0001-35) , com fundamento nos arts. 1º, inciso I, 16, inciso III, alínea "c", e § 2º, da Lei 8.443/1992, c/c os arts. 1º, inciso I, 209, inciso III, e § 5º, do Regimento Interno do TCU; 
9.2 condenar solidariamente os responsáveis identificados no subitem anterior, com fundamento no art. 19, caput, da Lei 8.443/1992, c/c o art. 210 do Regimento Interno do TCU, ao pagamento das quantias a seguir especificadas, com a fixação do prazo de 15 (quinze) dias, a contar das notificações, para comprovarem, perante o Tribunal (art. 23, inciso III, alínea "a" da Lei 8.443/1992, c/c o art. 214, inciso III, alínea "a", do Regimento Interno) , o recolhimento das dívidas aos cofres do Instituto Nacional de Colonização e Reforma Agrária, atualizadas monetariamente e acrescidas dos juros de mora, calculados a partir das datas discriminadas, até a data dos recolhimentos, na forma prevista na legislação em vigor, abatendo-se, na oportunidade, os valores eventualmente já ressarcidos:
	VALOR ORIGINAL (R$) 
	DATA DA OCORRÊNCIA

	72.629,94
	27/12/2005

	16.920,00
	27/12/2005

	41.896,19
	16/1/2006

	46.104,00
	30/8/2006

9.3. aplicar ao Sr. José Dourado de Sousa (XXX.107.041-XX) e à União das Associações de Trabalhadores e Produtores Rurais do Município de Santa Maria das Barreiras/PA (03.090.638/0001-59) , individualmente, a multa prevista no art. 57 da Lei 8.443/1992, c/c o art. 267 do Regimento Interno , no valor de R$ 20.000,00, fixando-lhes o prazo de 15 (quinze) dias, a contar das notificações, para comprovarem, perante o Tribunal (art. 214, inciso III, alínea "a", do Regimento Interno) , o recolhimento das dívidas aos cofres do Tesouro Nacional, atualizadas monetariamente desde a data deste acórdão até a dos efetivos recolhimentos, se forem pagas após o vencimento, na forma da legislação em vigor;
9.4. autorizar, desde logo, nos termos do art. 28, inciso II, da Lei 8.443/1992, a cobrança judicial das dívidas, caso não atendidas as notificações;
9.5. autorizar, desde logo, caso solicitado e o processo não tenha sido remetido para cobrança judicial, o pagamento das dívidas em até 36 (trinta e seis) parcelas mensais e consecutivas, nos termos do art. 26 da Lei 8.443/1992, c/c o art. 217 do Regimento Interno/TCU, fixando-se o vencimento da primeira parcela em 15 (quinze) dias, a contar do recebimento da notificação, e o das demais a cada mês, devendo incidir sobre cada valor mensal os correspondentes acréscimos legais, na forma prevista na legislação em vigor, sem prejuízo de alertar os responsáveis de que a falta de comprovação do recolhimento de qualquer parcela implicará o vencimento antecipado do saldo devedor;
9.6. dar ciência ao Incra no sentido de que seus agentes poderão ser responsabilizados diante da celebração de convênio ou instrumento congênere sem o adequado exame da capacidade técnica da entidade beneficiária, diante de irregularidades atribuíveis à evidente falta de aptidão da convenente; e
9.7. encaminhar cópia desta deliberação ao Incra e ao Procurador-Chefe da Procuradoria da República no Pará, nos termos do § 3º do art. 16 da Lei 8.443/1992, c/c o § 7º do art. 209 do RI/TCU, para adoção das medidas que entender cabíveis.
HISTÓRICO
2.	Trata-se de tomada de contas especial instaurada pelo Instituto Nacional de Colonização e Reforma Agrária - Incra/Ministério do Desenvolvimento Agrário, por meio da Superintendência Regional do Sul do Pará, contra o Sr. José Dourado de Sousa, Presidente da União das Associações de Trabalhadores e Produtores Rurais do Município de Santa Maria das Barreiras/PA, à época dos fatos, em razão da execução parcial do objeto do Convênio 10023/2005 (Siafi 530213) , celebrado entre a Associação e o Incra (peça 1, p. 54-66) .
2.1.	O convênio teve por objeto "a execução de Obras de Infraestrutura constante de Implantação de 15,00 km e recuperação de 18,00 km de estradas vicinais, no município de Santa Maria das Barreiras/PA", em conformidade com o Projeto Básico, Especificações Técnicas e Plano de Trabalho (peça 1, p. 10-14 e 54-66) . 
2.2	Conforme disposto na Cláusula Nona, foram previstos R$ 351.289,24 para a execução do objeto, dos quais R$ 333.724,78 seriam repassados pela entidade concedente e R$ 17.564,46 corresponderiam à contrapartida (peça 1, p. 60) .  
2.3.	Os recursos federais foram repassados à convenente em parcela única, por meio da ordem bancária 2005OB902736 (conforme peça 1, p. 214) , na data de 23/12/2005, tendo sido creditada na conta corrente do beneficiário em 27/12/2005. 
2.4.	O ajuste vigeu entre 1/12/2005 a 28/8/2006, após a celebração de dois termos aditivos para a prorrogação do prazo inicialmente estipulado para a execução dos sérvios. Para a prestação de contas, previu-se o prazo adicional de sessenta dias após o término da vigência (peça 88, p. 1) .
2.5. 	A convenente realizou tomada de preços que culminou com a contratação da Construtora Vale do Norte S/A em 26/12/2005, com o objetivo de implantar e recuperar estradas no município ao preço global contratado de R$ 352.081,75.
2.6. 	Em vistoria técnica realizada por técnicos e engenheiro do Incra um mês após o término da vigência do convênio, em 29/9/2006, a medição em cada assentamento apontou um percentual de execução física das estradas de 78% em relação ao objeto previsto (peça 1, p. 88 a 122) .
2.7.	A Divisão de Desenvolvimento de Projetos e Assentamento do Incra encaminhou, em 23/3/2007, o processo para instauração de tomada de contas especial sob o fundamento de não atingimento do objeto, apontando que o autor do projeto básico seria o responsável técnico da empresa contratada para a execução da obra, conduta vedada pela Lei 8.666/1993.
2.8.	O coordenador da comissão de TCE notificou o presidente da Associação a devolver R$ 78.662,43, a contar de 23/12/2005, referente à inexecução de 22,39% do objeto conveniado (peça 1, p. 146) .
2.9.	Em 2/12/2009, o Sr. José Dourado propôs ao Incra o prazo de um mês para celebrar um termo de compromisso com a prefeitura para a finalização das obras e posterior emissão do Termo de Recebimento de Obras (peça 1, p. 154) . Apresentou, na ocasião, cópia de um termo de compromisso não numerado e não assinado, com a data de 5/9/2005, em que a prefeitura seria a responsável pela recuperação das estradas no valor de R$ 108.000,00, enquanto a União das Associações pela abertura dos 15 km de estradas. A data desse termo de compromisso é anterior a celebração do convênio, a qual ocorreu em 30/11/2005 (peça 1, p. 152) . Apresentou também dois recibos assinados pelo prefeito de Santa Maria das Barreiras/MA, datados de 16/1/2006 e 30/8/2006, no valor total de R$ 88.000,19, em que mencionam a quitação pelos serviços prestados de recuperação de 18 km de estradas vicinais nos assentamentos objeto do convênio, emitidos durante a vigência do convênio.
2.10.	No Relatório do Tomador de Contas consta a informação de que a Construtora Vale do Norte emitiu três notas fiscais, no valor total de R$ 351.289,24, justamente o valor pactuado (peça 1, 166) . O tomador de contas especial, diante do indício de que a prefeitura se imiscuiu na execução do convênio, propôs inclui-la em solidariedade com a União das Associações pelo débito de R$ 78.662,43, referente a parcela não executada do convênio.
2.11.	O auditor chefe do Incra consignou que deveria ser apurada também a responsabilidade da prefeitura, da Construtora Vale do Norte e do engenheiro civil responsável pelo gerenciamento do convênio, conforme previsto em sua cláusula quinta (peça 1, p. 174 a 178) .
2.12.	O Relatório Final da Comissão de TCE (peça 1, p. 194 a 200) atribuiu a responsabilidade pelo dano apenas ao Sr. José Dourado de Sousa, sendo os autos encaminhados à Secretaria Federal de Controle Interno (SFC/CGU) para as providências decorrentes (peça 1, p. 206) .
2.13.	O Relatório de Auditoria, Certificado de Auditoria e Parecer do Dirigente do Órgão de Controle Interno (peça 1, p. 218-223) corroboraram as informações constantes do Relatório de Tomada de Contas Especial, no sentido de que o Sr. José Dourado de Sousa seria o responsável pelo débito com a Fazenda Nacional no valor de R$ 78.662,43. O Ministro de Estado atestou ter tomado conhecimento das conclusões contidas nos documentos anteriores (peça 1, p. 227) .
2.14.	Em instrução inicial no âmbito deste TCU (peça 4) , analisaram-se os documentos constantes dos autos, para fins de citação dos responsáveis, em virtude da não aprovação total das contas e a não conclusão total do objeto dos recursos do Convênio 10023/2005 (Siafi 530213) . De forma mais específica, foi questionada a execução de apenas 78% do objeto pactuado, conforme relatório de fiscalização (peça 1, p. 88-122) .
2.15.	Em instrução posterior (peça 29) , foi proposta a realização de diligências à Superintendência Regional do Incra do Sul do Pará - SR (27) ,  ao Banco do Brasil S. A.,  à Prefeitura Municipal de Santa Maria das Barreiras/PA, ao Sr. Odacir Dal Santo, prefeito de Santa Maria das Barreiras/PA à época dos fatos, e à Construtora Vale do Norte. 
2.16.	Após análise da diligência, em instrução à peça 58, foi proposta a citação do Sr. José Dourado de Sousa, Presidente da União das Associações de Trabalhadores e Produtores Rurais do Município de Santa Maria das Barreiras/PA, à época dos fatos, por deixar de fiscalizar, autorizar e realizar pagamentos por serviços não executados, em solidariedade com a própria União das Associações de Trabalhadores e Produtores Rurais do Município de Santa Maria das Barreiras/PA, entidade convenente; e com a Construtora Vale do Norte Ltda.-ME, responsável pela execução dos serviços e por receber recursos referentes à recuperação de estradas vicinais que efetivamente foram executados pela Prefeitura de Santa Maria das Barreiras/PA. 
2.17.	Adicionalmente, a Secex/PA realizou a audiência do Sr. José Dourado de Sousa em razão de a integralização da contrapartida ter sido realizada por Dimaurinho Prestadora de Serviços, pessoa estranha à relação do convênio, e em razão da venda do Edital de Tomada de Preços 1/2003 pelo valor de R$ 1.200,00, sem que fosse justificada a fixação desse valor, como estabelecido no art. 32, § 5º, da Lei 8.666/1993, o que caracterizava restrição à competitividade da licitação.
2.18. 		No mérito, a Secex/PA propôs, em uníssono (peças 83 a 85) , considerar revéis a União das Associações de Trabalhadores e Produtores Rurais do Município de Santa Maria das Barreiras/PA e a Construtora Vale do Norte Ltda., para que, no mérito, suas contas e a do Sr. José Dourado de Sousa fossem julgadas irregulares, com a imputação de débito solidário no valor de R$ 177.550,13 e aplicação da multa individual prevista no art. 57 da Lei 8.443/1992 a cada um deles. 
2.19. 	O Ministério Público de Contas junto ao TCU, representado pelo Procurador Rodrigo Medeiros de Lima, concordou, em essência, com a proposta da unidade técnica, acrescentando apenas a sugestão de aplicação da multa do art. 58, inciso II, da Lei 8.443/1992 ao Sr. José Dourado de Sousa pela restrição à competição causada pela venda do edital de licitação por R$ 1.200,00. Ademais, propôs que fosse expedida ciência ao Incra no sentido de que seus agentes poderiam ser responsabilizados diante da celebração de convênio ou instrumento congênere sem o adequado exame da capacidade técnica da entidade beneficiária, diante de irregularidades atribuíveis à evidente falta de aptidão da convenente.
2.20.	O Relator, Min. Vital do Rêgo, concordou na essência com a unidade técnica e com o Ministério Público (peça 88) .
2.21.	O Tribunal de Contas da União proferiu o Acórdão 12633/2018-TCU-Primeira Câmara (peça 87) .
2.22.	Inconformado, o Sr. José Dourado de Sousa interpôs o presente recurso de reconsideração.
EXAME DE ADMISSIBILIDADE
3.	Reitera-se o exame preliminar de admissibilidade (peças 112-113) , ratificado à peça 115 pelo Relator, Ministro Walton Alencar Rodrigues, que concluiu pelo conhecimento do recurso de reconsideração interposto por José Dourado de Sousa, suspendendo-se os efeitos dos itens 9.1, 9.2, 9.3 e 9.4 do Acórdão 12633/2018-TCU-Primeira Câmara e os estendendo para os demais devedores solidários, com fundamento nos artigos 32, inciso I, e 33 da Lei 8.443/1992. 
EXAME TÉCNICO
4.	Delimitação do recurso.
4.1.	Constituem objeto do recurso as seguintes questões:  
	a) cerceamento de defesa; e
	b) ausência de responsabilidade.
Do cerceamento de defesa
5.	O recorrente afirma que houve cerceamento de defesa com base nas seguintes alegações: 
a) não foi previamente notificado da data de realização da fiscalização e não teve a oportunidade de acompanhar a vistoria e contestar o seu resultado, sendo flagrante o cerceamento de defesa ocorrido (peça 111, p. 2) ; 
b) o artigo 5° da Constituição Federal assegura a todos os litigantes, em processo judicial ou administrativo o contraditório e ampla defesa (peça 111, p. 3-4) ; 
c) não foi intimado ou informado sobre a fiscalização realizada, não lhe foi oportunizada a realização de contraprova ou a possibilidade à correção de eventuais erros, conforme Cláusula Sexta do convênio (peça 111, p. 4) ;
d) o relatório de vistoria é insubsistente porque não apresenta qualquer parâmetro técnico de medição para os valores apontados e não aponta a localização dos trechos onde supostamente teriam ocorrido as falhas de execução ou apresenta imagens dos locais específicos da alegada falha técnica de execução (peça 111, p. 4) ; 
e) a fiscalização não retornou para fazer nova vistoria ou permitir contraprova por parte do recorrente (peça 111, p. 5) .  
Análise
6.	A alegação de que houve cerceamento de defesa quando da fiscalização da obra objeto do convênio pelo Incra não se sustenta. 
6.1. 	Consoante a jurisprudência do Tribunal, há distinção entre fase interna e fase externa de uma tomada de contas especial. Na fase interna, aquela promovida no âmbito do órgão público em que os fatos ocorreram, não há litígio ou acusação, mas apenas verificação de fatos e apuração de autoria. Constitui procedimento inquisitório de coleta de provas assemelhado ao inquérito policial, no qual não se tem uma relação processual constituída nem há prejuízo ao responsável. O estabelecimento do contraditório nessa fase não é obrigatório, pois há mero ato investigatório sem formalização de culpa. Como não existem partes nem antagonismos de interesse nessa fase, a ausência de citação ou de oportunidade de contradição dos documentos juntados não enseja nulidade.
6.2. 	A garantia ao direito à ampla defesa e ao contraditório se dá, nos termos do devido processo legal, na fase externa da tomada de contas especial, que se inicia com a autuação do processo junto a este Tribunal e finda com o julgamento. Esse é o entendimento desta Corte de Contas ( (Acórdão 7880/2014-TCU-Primeira Câmara, Rel. Min. Benjamin Zymler; Acórdão 2437/2015-TCU-Plenário, Rel. Min. Ana Arraes) .
6.3.	No caso vertente, essas garantias se deram com a citação válida do recorrente, conforme se pode verificar às peças 10, 21 e 64.
6.4.	Além disso, os relatórios de vistoria in loco dos órgãos repassadores contam com presunção de veracidade e legitimidade, a qual só pode ser descaracterizada mediante a apresentação de prova robusta em contrário (Acórdão 3537/2018-TCU-Segunda Câmara, Rel. José Múcio Monteiro) . 
6.5.	Conforme se verifica nos autos, o recorrente teve diversas oportunidades de contestar o relatório de fiscalização de obras à peça 1, p. 88-122. No entanto, não apresentou qualquer contraprova capaz de alterar o entendimento anteriormente manifestado. Ou seja, se as conclusões contidas no relatório não correspondessem aos fatos, não seria difícil ao responsável contrapô-las. 
6.6.	Portanto, as alegações devem ser rejeitadas.
Da ausência de responsabilidade 
7.	O recorrente defende que a sua responsabilidade deve ser afastada com base nas seguintes alegações:
a) hipossuficiência: a União das Associações de Trabalhadores e Produtores Rurais de Santa Maria das Barreiras não possuía conhecimento técnico de engenharia de obras de estradas de rodagem ou profissional da área de engenharia em seus quadros, não podendo ser responsabilizada pela execução da obra uma vez que era composta por trabalhadores rurais assentados pelo Incra, os quais  deveriam ser tutelados pela autarquia federal; a Associação é a parte hipossuficiente na relação contratual (peça 111, p. 7) ;
b) ressarcimento: não cabe à União das Associações e ao seu diretor devolver quaisquer recursos à administração pública; os valores do convênio teriam sido aplicados de forma correta; os pagamentos aos executores das obras foram efetuados, sendo que estes foram autorizados pelo Incra; não existe culpa ou nexo de causalidade entre a conduta do recorrente e os fatos apontados na vistoria do Incra, o que o desobriga de efetuar à devolução de valores (peça 111, p. 7-8) ;
c) responsabilidade da prefeitura e da construtora: os executores diretos foram a Prefeitura de Santa Maria das Barreiras e a Construtora Vale do Norte, que receberam os recursos, mas não executaram a obra, bem como tiveram aumento patrimonial considerável e agiram de má-fé; não houve falha na administração financeira dos recursos por parte da União das Associações e de sua diretoria, conforme o relatório de fiscalização (peça 111, p. 13-14) ; a obrigação decorrente da inexecução parcial do objeto pactuado e pelas falhas técnicas apontadas são de única e exclusiva responsabilidade dos executores finais - a prefeitura e a construtora, devendo ser eximidos de qualquer responsabilidade a União das Associações e o então diretor José Dourado de Sousa (peça 111, p. 14-17) ;
d) responsabilidade do Incra: a obrigação de fiscalizar e gerenciar a obra dentro do prazo de execução, bem como de suspender pagamento em função de irregularidades, cabia ao Incra (peça 111, p. 9-13) ; a disponibilização dos recursos e a autorização para pagamentos eram de responsabilidade única e exclusiva do Incra; todos os pagamentos realizados pela União das Associações e de sua diretoria foram precedidos de autorização prévia expressa do Incra, não havendo desvio ou mau uso dos recursos (peça 111, p. 9-13) ; não houve inexecução da obra; parcelas não foram executadas em razão de problemas técnicos que só poderiam ter sido constatados por corpo de engenharia ou técnico do Incra (peça 111, p. 14-17) ;
	e) inexistência do débito no valor de R$ 88.000,91: a Prefeitura Municipal de Santa Maria das Barreiras recebeu o valor de R$ 88.000,91 e assumiu a obrigação de corrigir as irregularidades apontadas na fiscalização; tais valores superam os valores liberados no convênio e, portanto, pertencem à Associação (peça 111, p. 17) ; 
Análise
Hipossuficiência
8.	O recorrente enfatiza, inicialmente, a condição de hipossuficiência da Associação de Trabalhadores, que, segundo informa, seria composta por trabalhadores rurais assentados pelo Incra sem conhecimento técnico de engenharia de obras de estradas de rodagem. 
8.1.	Tal assertiva não merece prosperar. No que tange à alegada hipossuficiência, incorpora-se a esta instrução o posicionamento do Relator, Min. Vital do Rêgo, no voto condutor do acórdão recorrido: 
 (...) Conforme consulta ao site da OAB, o então presidente da União das Associações, é também advogado sob o registro OAB/PA 17.610, não sendo devida a alegação de hipossuficiência em razão da falta de conhecimento técnico ou jurídico. 
36. Além disso, constou no parecer jurídico da AGU junto ao Incra que antecedeu a celebração da avença (peça 1, p. 20-22) análise quanto ao Estatuto da União de Associações. Em seu art. 3º, destaca-se, dentre outras finalidades, a de "promover o desenvolvimento das associações através de orientações, assistência técnica, viabilização de recursos financeiros e organizações comunitárias, além da contratação de técnicos especializados na elaboração de projetos, assim como o acompanhamento, fiscalização e execução na aplicação dos recursos oriundos de fontes diversas.
37. Como se observa, a União de Associações tinha a obrigação estatutária de contratar técnicos especializados tanto para a elaboração de projetos quanto para o acompanhamento, a fiscalização e execução da aplicação de recursos de diversas fontes, o que não ocorreu no convênio em tela. Portanto, não procede a tentativa do responsável de transferir a competência pela fiscalização técnica da execução das estradas ao Incra
8.2.	Além disso, o recorrente afirma reiteradamente que a Associação não possuía capacidade técnica para a execução do objeto do convênio. Sendo assim, a entidade convenente não deveria ter proposto e celebrado o convênio, conforme bem ressaltou o representante do Ministério Público junto ao TCU (peça 86, p. 3) .   
Ressarcimento 
8.3.	Rejeita-se o argumento de que não cabe ressarcimento por não ter a Associação recebido os recursos e pela ausência de culpa e de nexo de causal entre a conduta do recorrente e os fatos apontados na vistoria do Incra. 
8.4.	O termo do convênio é claro quanto à liberação e à movimentação dos recursos pela União das Associações (peça 1, p. 62) : 
CLÁUSULA DÉCIMA - DA LIBERAÇÃO E MOVIMENTAÇÃO DOS RECURSOS
 Os recursos serão liberados pela Concedente em uma única parcela, de acordo o Cronograma de Desembolso, imediatamente após a publicação no Diário Oficial da União, com a devida comprovação pela Convenente do depósito da contrapartida da parcela única. 
PARÁGRAFO PRIMEIRO - Os recursos serão mantidos em conta bancária específica, somente sendo permitido saques para pagamento de despesas previstas no Plano de Trabalho, mediante cheque nominativo ao credor ou ordem bancária, ou para aplicação no mercado financeiro. 
PARÁGRAFO SEGUNDO - Os recursos financeiros da concedente e da convenente referentes ao presente Convênio serão liberados para movimentação pela Entidade, no Banco do Brasil S/A, Conta Corrente N° 16.400-3, Agência N° 2517-8, município de Redenção-PA, com o título CONVÊNIO INCRA/UNIÃO DAS ASSOC. T.R.M. SANTA MARIA DAS BARREIRAS.
 PARÁGRAFO TERCEIRO - Os recursos financeiros de que trata o caput desta Cláusula, deverão ser depositados em conta específica, no Banco do Brasil, ficando bloqueados e liberados apenas mediante autorização através de OFÍCIO pela Superintendente Regional do INCRA no Estado do Pará-PA, quando da quitação de medições de serviços efetivamente executados e de acordo com o Cronograma Físico-Financeiro constante do Projeto Básico aprovado pelo INCRA.
8.5.	Compulsando os autos, verifica-se que os recursos federais foram repassados à entidade convenente em parcela única, por meio da ordem bancária 2005OB902736 (peça 1, p. 214) , na data de 23/12/2005, tendo sido creditada na conta corrente do beneficiário em 27/12/2005.
8.6.	Embora alegue não ter agido com culpa, de forma antieconômica ou de ter responsabilidade pelos fatos apontados no relatório de vistoria, era sua a responsabilidade de acompanhar a execução do objeto e zelar pela regular aplicação dos recursos. No que concerne à responsabilização, especialmente quanto à ausência de conduta e nexo de causalidade para a ocorrência do dano, as condutas atribuídas ao recorrente estão suficientemente descritas à peça 64, p. 1-2:
a) Conduta irregular 1: deixar de fiscalizar, autorizar e realizar pagamentos por serviços não executados, consubstanciado na não execução total do objeto pactuado (execução parcial de 78% do objeto) no Convênio 10023/2005 (Siafi 530213) , celebrado entre o Instituto Nacional de Colonização e Reforma Agrária - Incra, por meio da Superintendência Regional do Sul do Pará, e a União das Associações de Trabalhadores e Produtores Rurais do Município de Santa Maria das Barreiras/PA; 
a.1) R$ 16.920,00 pela inexecução de 2,82 km de serviços de Recuperação de estradas vicinais, dos 18 km previstos no Plano de Trabalho; 
a.2) R$ 72.629,94 pela inexecução de 4,478 km de Serviços de Implantação de estradas vicinais, dos 15 km previstos no Plano de Trabalho; 
b) Conduta irregular 2: efetuar pagamento indevido à Construtora Vale do Norte Ltda. - ME (CNPJ 07.143.146/0001-35) referente à recuperação de estradas vicinais, que, de fato, foi executada pela Prefeitura de Santa Maria das Barreiras/PA, de acordo com o Termo de Compromisso, no montante de R$88.000,19, e conforme os recibos juntados aos autos.
c) Responsáveis: Presidente da entidade convenente José Dourado de Sousa, à época dos fatos, e a União das Associações de Trabalhadores e Produtores Rurais do Município de Santa Maria das Barreiras/PA (CNPJ 03.090.638/0001-59) entidade de direito privado destinatária dos recursos do convênio 10023/2005 (Siafi 530213) .
...
 b) a venda do edital de Tomada de Preços 001/2003 pelo valor de R$ 1.200,00 (um mil e duzentos reais) , sem que fosse justificada a fixação desse valor, como estabelecido no art. 32, §5º, da Lei 8.666/1993, caracterizando restrição à competitividade da licitação. 
Conduta: vender o Edital de Tomada de Preços 001/2003 pelo valor de R$ 1.200,00, sem a devida justificativa. 
8.7.	As irregularidades apontadas nas condutas estão respaldadas na peça 1, p. 88-122, 194-200 e 218-221 e nas peças 83-86 e 88. Ou seja, o recorrente era o presidente da Associação no período em que o ajuste fora firmado e executado, sendo o responsável pela gestão dos recursos recebidos por força do convênio. Não há nos autos provas de que tenha adotado medidas concretas para que fossem devidamente utilizados. 
8.8. 	O recorrente não logrou êxito ao longo da instrução processual em afastar as irregularidades que fundamentam sua condenação. Desta forma, resta caracterizada a sua conduta culposa omissiva, o nexo de causalidade, caracterizado pela relação de efeito entre a conduta omissiva e o dano gerado - execução parcial do objeto e pagamento por serviços já realizados.
Responsabilidade da prefeitura e da construtora
8.9.	Não é procedente a alegação de que a Prefeitura de Santa Maria das Barreiras e a Construtora Vale do Norte, em conluio fraudulento pactuado na execução das obras, seriam as únicas responsáveis pelas irregularidades por terem sido executoras diretas das obras de engenharia.   
8.10.	De acordo com os termos do convênio, a União das Associações era a convenente, que segundo definido no art. 1º, §1º, inciso III da IN/STN 1/1997 é a organização particular com a qual a administração federal pactuou a execução de programa, projeto/atividade ou evento mediante a celebração de convênio. 
8.11.	Suas obrigações estão fixadas na Cláusula Sexta do termo de convênio (peça 1, p. 58) , entre elas, a de executar as atividades previstas na Cláusula Primeira, nos termos dos cronogramas de desembolso constantes nos planos de trabalho; aprovado pela concedente (inciso II, alínea a) .  
8.12. 	Embora a Prefeitura Municipal e a Construtora Vale do Norte sejam citadas pela convenente como executoras das obras, a figura do executor prevista na legislação deverá estar contemplada no plano de trabalho e no termo de convênio e, não deve, em hipótese alguma, ser confundida com prestadores de serviços contratados. 
8.13.	Portanto, o executor, na forma do citado normativo, é qualquer órgão/entidade da Administração Pública Federal, ou organização particular, 'responsável diretamente pela execução do objeto do convênio'  (art. 1º, § 1º, V, da IN/STN nº 1, de 1997) . Subsequentemente, a empresa contratada se configura como a executora indireta, ao passo que a Convenente a executora direta. As responsabilidades são solidárias e não excludentes.
8.14.	Na situação vertente, verifica-se que os recursos foram confiados à Associação, portanto, era sua a obrigação de zelar pela regular execução do objeto constante do plano de trabalho. 
8.15. 	Cumpre ressaltar que a jurisprudência pacífica nesta Corte de Contas atribui ao responsável o dever de prestar contas da integralidade das verbas federais repassadas. Cabe ao gestor o ônus da prova da boa e regular aplicação desses recursos, por meio de documentação consistente.
8.16.	Tal entendimento encontra fundamento na própria Constituição Federal, artigo 70, parágrafo único, que dispõe que "Prestará contas qualquer pessoa física ou jurídica, pública ou privada, que utilize, arrecade, guarde, gerencie ou administre dinheiros, bens e valores públicos ou pelos quais a União responda, ou que, em nome desta, assuma obrigações de natureza pecuniária", e no artigo 93 do Decreto-lei 200/1967, segundo o qual, "Quem quer que utilize dinheiros públicos terá de justificar seu bom e regular emprego na conformidade das leis, regulamentos e normas emanadas das autoridades competentes".
8.17. 	Nesse sentido são os Acórdão 6553/2016-TCU-Primeira Câmara, relator Ministro Walton Alencar Rodrigues; 3587/2017-TCU-2ª Câmara, relator Ministro Aroldo Cedraz; e 2610/2016-TCU-Plenário, relator Ministro Bruno Dantas.
8.18. 	Uma vez que o recorrente procedeu à realização de certame licitatório e contratou empresa para a execução do serviço, a responsabilidade pela regular execução do objeto passa a ser solidária, e não excludente. Além disso, evidencia-se inafastável a obrigação de fiscalizar a prestação de serviços pela contratada.
Responsabilidade do Incra
8.19.	O recorrente atribui ao Incra falhas e omissões na fiscalização, no gerenciamento da obra durante o prazo de execução e na orientação técnica à União das Associações. Além disso, afirma que os pagamentos foram feitos com a autorização da Autarquia. 
8.20.	A responsabilidade pela fiscalização e acompanhamento da execução das obras era de fato do Incra e está prevista no parágrafo segundo da Cláusula Segunda e na Cláusula Terceira do termo do convênio.
8.21. 	Ainda que o Incra tenha descumprido sua responsabilidade, em relação ao acompanhamento da execução dos serviços, não se afasta a obrigação legal da Convenente de também zelar e acompanhar os serviços para garantir a boa e regular aplicação dos recursos.
8.22. 	A não execução da integralidade do objeto pactuado recai na hipótese de restituição do valor transferido, tratada na Cláusula Décima Segunda do convênio (peça 1, pp. 56-62) .
8.23. 	Apesar de constar nos autos somente o Relatório de Fiscalização de Obras (peça 1, p. 88-122) , não houve prejuízos à Convenente dado que, caso entendesse que o INCRA não estava cumprindo suas obrigações, o convênio poderia ter tido ter denunciado ou rescindido, consoante estabelecido na Cláusula Décima Sexta do Termo de Convênio (peça 1, p. 64) .
8.24.	Quanto aos pagamentos que, segundo o recorrente, teriam sido autorizados pelo Incra, verifica-se, nos autos, que a União das Associações era a executora financeira do convênio, sendo a responsável pela movimentação da conta específica em seu nome, conforme os extratos à peça 55, p. 517-535. 
8.25. 	De acordo com a Cláusula Sexta, inciso II, alíneas a, b e c, cabia à União das Associações executar as atividades previstas nos termos dos cronogramas de desembolso constantes no Plano de Trabalho, apresentar à concedente, relatório de cumprimento de objeto na forma prevista pela IN/STN n° 01/97 de 15/1/1997 e movimentar recursos financeiros em conta bancária específica (peça 1, p. 58) . Portanto, os desembolsos financeiros eram de responsabilidade da União da Associações e não do INCRA, como defende o recorrente.
8.26.	Por fim, ressalta-se que o recorrente não demonstrou os prejuízos decorrentes da alegada omissão do Incra, ou ainda, que teria solicitado providências e que não as teria obtido do INCRA. 
Inexistência do débito no valor de R$ 88.000,91
8.27.	Não cabe o afastamento do débito. O Sr. José Dourado de Sousa, a União das Associações de Trabalhadores e Produtores Rurais do Município de Santa Maria das Barreiras/PA e a Construtora Vale do Norte foram condenados, solidariamente, ao pagamento da quantia de R$ 88.000,19, em razão do pagamento indevido à construtora, referente à recuperação de estradas vicinais. De acordo com o termo de compromisso e os recibos constantes à peça 12, p. 7-9, tal trecho da obra foi executado pela prefeitura de Santa Maria das Barreiras/BA. 
8.28.	Em seu voto, o Relator esclareceu as circunstâncias fáticas relacionadas à hipótese vertente:  
25. No mérito, as irregularidades que ensejaram dano ao erário podem ser divididas em duas tipologias. A primeira concernente a inexecução, pela Construtora Vale do Norte, de 2,82 km de recuperação e 4,482 km de implantação de estradas vicinais conforme previsto no plano de trabalho. A segunda relativa ao pagamento à Construtora Vale do Norte de R$ 88.000,19 a título de recuperação de estradas vicinais por serviços que já haviam sido realizados antes da celebração do contrato entre ela e a convenente, conforme o termo de compromisso firmado entre a União das Associações e a prefeitura de Santa Maria das Barreiras/PA e os recibos desses serviços. 
26. A inexecução de parte do objeto restou devidamente comprovada a partir da fiscalização in loco realizada por fiscais da concedente um mês após o término da vigência do convênio (peça 1, p. 88 a 122) .
27.	A segunda tipologia foi identificada com base nos documentos apresentados pelo Sr. José Dourado de Sousa em sua primeira alegação de defesa (peça 12) . A unidade técnica verificou que foi celebrado um "termo de compromisso" entre a União das Associações e a prefeitura de Santa Maria das Barreiras/PA em 5/9/2005, antes da celebração do convênio ocorrida em 30/11/2005, em que a prefeitura assumia a responsabilidade pela recuperação de 18 km de estradas vicinais, pelo valor de R$ 108.000,00, enquanto a União das Associações ficava responsável pela implantação de 15 km, sem especificar valor.
28.	Um dia após a assinatura do contrato entre a União das Associações e a Construtora Vale Norte (26/12/2005) , a contratada emitiu a Nota Fiscal 8, de 27/12/2005, no valor de R$ 140.515,70. Entretanto, o pagamento desta nota ocorreu por meio da emissão de dois cheques, ambos com a mesma data da nota fiscal, sendo um no valor de R$ 98.619,70 e outro no valor de R$ 41.896,00. 
29.	Este último cheque, apesar de ter sido nominado à Construtora Vale do Norte (peça 56, p. 1) apresentou o mesmo valor do recibo emitido pelo então prefeito de Santa Maria das Barreiras/PA (peça 12, p. 8) , dando quitação à União das Associações pela recuperação de 40% da recuperação de estradas, conforme acordo firmado entre a prefeitura e a referida União. Posteriormente, foi emitido o segundo recibo, no valor de R$ 46.104,00, referente à quitação dos serviços prestados pela recuperação de 18 km de estradas objeto do plano de trabalho da avença ora em exame. 
30.	Todas essas evidências apontam que a Prefeitura foi a real executora da recuperação das estradas vicinais, razão pela qual o pagamento realizado pela União das Associações à Construtora Vale do Norte, no montante de R$ 88.000,19, deve ser objeto de devolução aos cofres do Incra, ante a ausência de nexo de causalidade entre o referido pagamento com recursos federais e a execução do objeto pela empresa que havia sido contratada pela convenente, irregularidade reforçada pela emissão da nota fiscal 8 apenas um dia após ter sido celebrado o contrato (grifos acrescidos) .
8.29.	O recorrente confunde, em suas razões recursais, a execução física do objeto com a execução financeira. O objeto fora realizado em apenas 78%, o que demonstra a execução física parcial. Neste caso, a Convenente deve devolver os recursos relacionados ao objeto não executado - recuperação e implantação de estradas vicinais. 
8.30.	Em relação à execução parcial do objeto, esclarece o Relator (peça 88, p.4) , "De igual modo, não há que se arguir a sobreposição de valores cobrados a título de recuperação das estradas. A parte que o Incra apontou como não executada, R$ 16.920,00, corresponde à 15,6% do que havia sido pactuado. Por outro lado, a parte que foi executada pela prefeitura (R$ 88.000,00) , representa 81,4% do total previsto".
8.31. 	Desse modo, quanto à movimentação financeira, verificou-se um pagamento à construtora por serviços de recuperação de estrada supostamente realizados, que já haviam sido prestados pela Prefeitura, no valor de R$ 88.000,91. 
8.32. 	Portanto, sua condenação neste ponto relaciona-se ao pagamento indevido à Construtora por serviços não prestados.
8.33. 	Como não foi apresentado argumento capaz de alterar a análise precedente, as alegações devem ser rejeitadas. 
CONCLUSÃO
9.	Da análise do recurso apresentado, conclui-se que:
	a) a garantia ao direito à ampla defesa e ao contraditório se dá, nos termos do devido processo legal, na fase externa da tomada de contas especial, que se inicia com a autuação do processo junto a este Tribunal e finda com o julgamento; essas garantias se deram com a citação válida do recorrente, conforme se pode verificar às peças 10, 21 e 64;
	b) restou caracterizada a responsabilidade do Sr. José Dourado de Sousa uma vez que o responsável não trouxe aos autos fatos novos que comprovassem a execução integral do objeto pactuado, bem como não comprovou a regularidade do pagamento indevido realizado à Construtora Vale do Norte por serviços não prestados.
PROPOSTA DE ENCAMINHAMENTO
10.	Ante o exposto, submete-se à consideração superior a presente análise do recurso de revisão interposto por José Dourado de Sousa contra o Acórdão 12633/2018-TCU-Primeira Câmara, propondo-se, com fundamento nos artigos 32, inciso I, e 33, da Lei 8.443/1992, c/c o artigo 285 do RI/TCU:
	a) conhecer do recurso e, no mérito, negar-lhe provimento; e
	b) dar ciência da deliberação que vier a ser adotada ao Instituto Nacional de Colonização e Reforma Agrária - Incra, ao Procurador-Chefe da Procuradoria da República no Pará, ao recorrente e aos demais interessados.

Luiz Carlos Martins de Sousa (18497/OAB-PA), representando José Dourado de Sousa; Marcelo Robson Duarte Sena, representando Prefeitura Municipal de Santa Maria das Barreira.

Procurador Rodrigo Medeiros de Lima.

Tomada de Contas Especial. Convênio. Incra. Implantação e recuperação de estradas vicinais em projetos de assentamento agrário. Inexecução parcial do objeto. Contas irregulares. Débito. Multa. Recurso de reconsideração. Conhecimento. Não provimento. Ciência.

TOMADA DE CONTAS ESPECIAL (TCE)

Secretaria de Recursos (Serur); Secretaria de Controle Externo de Tomada de Contas Especial (SecexTCE).

Trata-se de recurso de reconsideração interposto por José Dourado de Sousa, ex-Presidente da União das Associações de Trabalhadores e Produtores Rurais do Município de Santa Maria das Barreiras/PA, contra o Acórdão 12633/2018-TCU-Primeira Câmara, que julgou irregulares suas contas, imputando-lhe débito solidário e multa.
	A deliberação recorrida foi decorrente tomada de contas especial instaurada pelo Instituto Nacional de Colonização e Reforma Agrária (Incra) , em razão da execução parcial do objeto do Convênio 10023/2005, consistente na implantação recuperação de estradas vicinais.
	O recorrente alega cerceamento de defesa e ausência de responsabilidade da Associação.
	A Secretaria de Recursos, acompanhada pelo Ministério Público, propugnou por conhecer e negar provimento ao recurso.
	Acolho os pareceres constantes dos autos como razões de decidir, sem prejuízo das observações a seguir.
	O estabelecimento do contraditório na fase interna da tomada de contas especial não é obrigatório, pois constitui mero ato investigatório. A garantia ao direito à ampla defesa e ao contraditório se dá na fase externa, que se inicia com a autuação do processo no Tribunal. 
	Por isso, não procede o cerceamento de defesa pelo fato de o responsável não ter se manifestado sobre o relatório de vistoria elaborado pelo Incra, na fase interna. 
	A alegação de que a falta de conhecimentos técnicos e jurídicos afasta a responsabilidade da convenente não procede, pois ela assumiu as obrigações previstas no convênio quando o celebrou com o Incra. 
	Ademais, a União de Associações tinha a obrigação estatutária de contratar técnicos especializados tanto para a elaboração de projetos quanto para o acompanhamento, a fiscalização e execução da aplicação de recursos de diversas fontes.
	Refuto a tese sobre a responsabilidade recair exclusivamente sobre a Prefeitura e a Construtora. A executora do convênio e responsável por acompanhar e zelar pelo bom andamento dos serviços, conforme consignado no ajuste, era da União de Associações. Seu papel não se confunde com o de executores dos serviços.
	A obrigação de o Incra fiscalizar as obras não afasta os compromissos assumidos pelo convenente. 
	Por fim, não cabe redução do débito para valor correspondente ao percentual de inexecução apurado pelo Incra (15,6%) . Restou comprovado que o recorrente efetuou pagamentos indevidos à Construtora, equivalentes a 81,4% dos serviços pactuados, que foram, em sua maior parte, realizados pela Prefeitura. 
	Por todo o exposto, conheço do recurso interposto por José Dourado de Sousa e nego-lhe provimento.
TCU, Sala das Sessões, em 15 de fevereiro de 2022..
WALTON ALENCAR RODRIGUES 
Relator